【裁判字號】    89,判,2482
【裁判日期】    890810
【裁判案由】    贈與稅
【裁判全文】
最  高  行  政  法  院  判  決                  八十九年度判字第二四八二號
    原      告  甲○○
    被      告  財政部臺灣省南區國稅局
    代  表  人  林吉昌
右當事人間因土地增值稅事件，原告不服行政院中華民國八十八年三月十二日台八八
訴字第○九五○○號訴願決定，提起行政訴訟。本院判決如左：
    主  文
原告之訴駁回。
訴訟費用由原告負擔。
    事  實
緣原告於八十四年四月十七日立約將高雄市○○區○○段三一一地號土地及地上物房
屋（下稱系爭房地）移轉與長媳陳秀絹，主張為買賣非屬贈與，買賣金額新台幣（下
同）五、四二一、九○○元，申經被告核准免申報贈與稅並列管追查。嗣經被告查獲
陳秀絹所指支付價款中三○○萬元是向訴外人黃金蓮借貸，而原告於八十四年八月十
五日以其受取訴外人林先棍三○○萬元轉入陳秀絹彰化銀行七賢分行活儲帳戶，翌日
由陳秀絹同額轉匯訴外人黃金蓮銀行帳戶，償還前述債務，被告乃認定為資金回流，
重核原告贈與總額三○○萬元，贈與淨額一、九六九、一三○元，補徵贈與稅一一四
、二二一元。原告申請復查，未獲變更，提起訴願、再訴願，遽遭駁回，乃提起行政
訴訟。茲摘兩造訴辯意旨如次：
原告起訴意旨及補充理由略謂：一、原告於八十四年四月十七日將系爭房地出售給長
媳陳秀絹，買賣金額為五、四二一、九○○元，經被告核准免申報贈與稅並已過戶移
轉登記完畢交屋。惟當時長媳陳秀絹購屋不足款三○○萬元，而向原告女兒之婆婆黃
金蓮先行借用，黃金蓮才向高雄市第三信用合作社借款轉借原告長媳調用，實為黃金
蓮以其資金，基於親朋間互助而融通，並言明俟黃金蓮需用款時須隨時償還該筆調借
款項三○○萬元。惟黃金蓮於八十四年八月初稱需用該筆借款而向長媳陳秀絹告催，
原告及長媳均不知其何以需用，適原告於民國六十年間與案外人林先棍合夥投資購置
農地於八十四年出售，並於八十四年八月十五日開立支票三○○萬元交給原告，而原
告長媳適來電詢問調用週轉之事，原告才委由案外人林先棍將三○○萬元支票由華南
銀行先行匯款轉入高雄市彰化銀行七賢分行資金陳秀絹活儲帳戶因案外人林先棍之兒
子在華南銀行任職才在華南銀行辦理匯款手續。原告並向長媳陳秀絹言明該筆三○○
萬元之匯款係先行償還姻親家母黃金蓮之借款不得有誤，故長媳於第二天即八十四年
八月十六日即馬上將該筆三○○萬元匯款由彰化銀行七賢分行匯轉入高雄市第三信用
合作社鼓山分社黃金蓮活儲存帳戶。此仍親朋中通財之事，原告亦向長媳言明此三○
○萬元俟原告需使用時才償還不計利息，讓長媳減輕利息負擔。惟八十五年八月六日
原告向另案外人購買土地時不足款四○○萬元而告知原告長媳，請長媳用該系爭房地
向高雄市第一信用合作社商借款，並辦理不動產抵押借款申請，設定抵押權六○○萬
元，借款金額四○○萬元。長媳陳秀絹於八十五年八月十三日借款撥貸放後即刻由高
雄市第一信用合作社匯款四○○萬元至嘉義縣竹崎鄉農會內埔分會原告儲存戶內。其
中三○○萬元歸還，八十四年八月十五日向原告暫調用之款項，另一○○萬元為長媳
暫借給原告支付購地不足款，原告始能於八十五年八月二十九日將向案外人購地之全
數價款付清並辦妥產權移轉登記手續（有原告所購買土地之所有權狀影本為證）。以
上所述全部事實、人證、物證俱在，況且，父親媳婦、兒子之間能通財調用亦是常情
，且表現出中國之倫理、禮俗、父慈子孝之美德，財政部台灣省南區國稅局嘉義分局
竟扭曲事實，執意向原告扣繳贈與稅且循序之各訴願、再訴願機關亦不察實情，駁回
原告之訴願及再訴願申請，原告乃向大院提起本件行政訴訟。二、被告稱該局嘉義分
局於八十五年八月二日以南區國稅嘉市審字第八五○一四五三二號函高雄市第三信用
合作社查詢後，長媳陳秀絹始於八十五年八月十三日才以八十四年九月七日己取得之
系爭房地向高雄市第一信用合作社貸款四○○萬元作帳匯款，純為一派胡言。因辦理
房地貸款須先向金融機關辦理申貸手續，再由金融機關評估，估價再申請經核准貸放
及金額確定後始向地政關關辦理抵押權設定手續，俟地政機關抵押權設定登記後，取
得地政機關發出之他項權利證明書交金融機關再辦理對保手續，俟一切對保手續完妥
後始能撥款，其間手續繁雜，經手機關多，費時長。而被告八十五年八月二日向高雄
第三信用合作社查詢至八十五年八月十三日貸款撥放時間僅差十一天，那能完成貸款
作帳手續，且高雄市第三信用合作社亦不可能告知原告長媳有關國稅局查詢之情事此
仍金融及公務人員之服務法則。三、被告稱原告長媳陳秀絹如需貸款何以遲至八十五
年八月十三日始辦理乙事，因原告長媳陳秀絹八十四年四月十七日購屋不足款時先向
姻親家母黃金蓮借用三○○萬元，等姻親家母黃金蓮須用款時適逢原告向案外人林先
棍收取前合購置土地出售款，致原告先調借給媳婦週轉應急乃常情之理。因原告當時
無需使用款項，等於幫忙兒媳節省部分利息及應急，等原告需用款時已是八十五年八
月了，故八十五年八月十三長媳才延至當時才借款應提正常道理，那有無利息可應用
之款項不用而向銀行辦理抵押借款的道理。又如不是原告另行購置土地需使用款項，
亦不必向長媳陳秀絹調回該前項爭議之三○○萬元，也可減輕原告兒媳婦之銀行利息
負擔，這也是人之父母心所然。四、原告長媳陳秀絹向迥雄市第一信用合作社之該筆
貸款至今仍借用中，由於原告長子、長媳均安務守法之公務員，無任何其他收入或非
法收入，因此該筆貸款之利息負擔很重，且八十五年八月借款至今亦負擔不少利息支
出，那有作假帳來逃避贈與稅一一八、九一五元，而付出比贈與稅更商出倍數的利息
呢﹖該筆借款因銀行利率高低差別於八十六年四月十二日轉向台灣中小企業銀行貸借
至今以上所述屬實，非台灣省國稅局南區國稅局嘉義分局所言。謹請大院詳查實情，
體恤小小公務員家之生活困苦，撤銷台灣省國稅局南區國稅局嘉義分局對原告補徵之
贈與稅決定。
被告答辯意旨略謂：(一)按「財產之移動，具有左列各款情形之一者，以贈與論，依本
法規定，課徵贈與稅．．．六、二親等以內親屬間財產之買賣。但能提出已支付價款
之確實證明，且該已支付之價款非由出賣人貸與或提供擔保向他人借得者，不在此限
。」為遺產及贈與稅法第五條第六款所明定。(二)查本件系爭房地於八十四年四月十七
日移轉與原告長媳陳秀絹，陳君尚有不足款三、○○○、○○○元，而向案外人黃金
蓮（原告女兒之婆婆）先行借款，黃君乃向高雄市第三信用合作社借款，足顯案外人
黃君並無閒置資金可供原告長媳陳君借款之用。又稱因案外人黃君需用款，原告乃以
售地款借予陳君，惟案外人黃君係將陳君八十四年八月十五日匯回之三、○○○、○
○○元，於次日用於償還原向高雄市第三信用合作社之貸款，亦顯案外人黃君為配合
而作如此借款、還款之舉，況陳君既能於八十五年八月十三日辦理貸款，足證陳君早
有能力貸款支付系爭三、○○○、○○○元。是原告八十四年八月十五日以案外人林
先棍支票三、○○○、○○○元轉匯給陳君，以清償前欠黃金蓮之債務，已構成資金
回流之事實，原告所訴各節核無足採。請駁回原告之訴。
    理  由
按「財產之移動，具有左列各款情形之一者，以贈與論，依本法規定，課徵贈與稅：
．．．六、二親等以內親屬間財產之買賣。但能提出已支付價款之確實證明，且該已
支付之價款非由出賣人貸與或提供擔保向他人借得者，不在此限。」為行為時遺產及
贈與稅法第五條第六款所明定。本件與其長媳陳秀絹為二親等姻親，雙方於八十四年
四月十七日訂立買賣契約，由原告其所有系爭房地出賣與陳秀絹，買賣價金五、四二
一、九○○元（尚不及系爭房地之土地公告現值五、○四○、○○○元及房屋評定標
準價格四一一、六○○元之總和）原告提出已付價款證明，申經被告核准免申報贈與
稅並予列管。嗣被告查獲陳秀絹所謂支付價款中有三、○○○、○○○元係向黃金蓮
（陳秀絹小姑之婆婆）借貸，惟原告於八十四年八月十五日委由林先棍匯三、○○○
、○○○元入陳秀絹之銀行帳戶，用以償還向黃金蓮借貸之債務，被告乃認定為資金
回流，核定其買賣中之三、○○○、○○○元以贈與論，發單補徵贈與稅。原告不服
，以陳秀絹借款後，因黃金蓮需用款項，陳秀絹乃於八十四年八月十五日向其調借現
金償還，嗣後以系爭房地於八十五年八月十三日向高雄市第一信用合作社抵押借款四
、○○○、○○○元電匯償還向其借款三、○○○、○○○元，多出一、○○○、○
○○元係借予其支付向他人購地之不足款項，陳秀絹前項貸款迄今每月支息三萬二千
餘元，實非贈與云云，檢附高雄市第一信用合作社貸款餘額證明書、放款單筆貸放攤
還及收息記錄查詢單、原告與陳秀絹匯款收款金融帳戶活期儲蓄存款存摺影本。申經
復查結果，以原告八十四年八月十五日以林先棍給付之三、○○○、○○○元，代為
償還陳秀絹向黃金蓮借款之債務，陳秀絹雖於八十五年八月十三日向高雄市第一信用
合作社貸款四、○○○、○○○元，同日轉匯原告嘉義縣竹崎鄉農會活儲帳戶，經查
係因被告所屬嘉義市分局於八十五年八月二日以南區國稅嘉市審字第八五○一四五三
二號函向高雄市第三信用合作社查詢陳秀絹向黃金蓮借款三、○○○、○○○元還款
情形後，陳秀絹始於八十五年八月十三日以八十四年九月七日即已取得之系爭房地向
高雄市第一信用合作貸款社四、○○○、○○○元作帳匯款，以償還借貸為由，主張
非為資金回流，核不足採，乃未准變更。原告以陳秀絹係於八十四年九月十九日即向
高雄市第一信用合作社申辦貸款，因借款資格、保證人手續延遲時日，且貸款需先辦
理不動產設定抵押登記及加入合作社為社員等手續，嗣八十五年八月十三日辦妥貸款
，與被告八十五年八月二日向高雄市第三信用合作社查詢，僅差十一天，係屬巧合，
陳秀絹於八十五年八月十六日被告向其查詢時始知調查情形，且每月貸款利息支出較
贈與稅多，實非作帳云云。訴經財政部訴願決定及行政院、再訴願決定以系爭房地於
八十四年四月十七日移轉（同年九月七日登記）予陳秀絹，如需貸款，何以遲至八十
五年八月十三日始辦理，雖稱向合作社辦理貸款須作業時間，惟並未提示相關資料，
以資佐證係在被告調查前即已辦理貸款手續，自難認其主張為真實。又原告於再訴願
書稱陳秀絹因等候勞工貸款需時，且黃金蓮當時未催討借款，俟需款時已八十五年八
月云云，與其於申請復查時主張陳秀絹因黃金蓮急需用款，乃於八十四年八月向其調
借現金云云，前後不一，核不足採。遂駁回原告之訴願、再訴願。經核與首揭規定並
無不合。原告茲起訴主張，陳秀絹向黃金蓮借款後，黃金蓮於八十四年八月初催還，
適其有自林先棍可得之三百萬元，乃無息貸與陳秀絹助其應急，供用以償還黃金蓮，
均屬親朋間通財之義，至八十五年八月間，其購地不足四百萬元，始請陳秀絹以系爭
房地抵押貸款四百萬元，以其中三百萬元償還前向其所備，另一百萬元暫借其使用。
陳秀絹之抵押貸款申辦手續耗時，並非於被告調查資金回流後始申辦。該貸款利息負
擔重，無作假以避較輕負擔之贈與稅之理。被告誤認事實，所為課稅處分應予撤銷云
云。惟查二親等由親屬間財產之買賣，須能提出已支付價款之確實證明，且該已付價
款非由出賣人貸與或提供擔保向他人借得者，始不以贈與論；否則即抵立為贈與，乃
前揭法文明示之內容。本件原告出賣與二親等親屬陳秀絹系爭房地，依其原提出之付
款證明，其中三百萬元係陳秀絹向黃金蓮所貸得。既經被告查明原告即系爭房地出賣
人旋匯款三百萬元予陳秀絹供其償還積欠黃金蓮債款之用，則該三百萬元無異由為出
賣人之原告貸與，是被告認係資金回流，就相當於該部分之系爭房地買賣以贈與論，
尚非無稽。查原告陳報之系爭房地買賣總價五、四二一、九○○元，尚少於系爭房地
之土地公告現值及房屋評定標準價格總和五、四五一、六○○元（參見原處分卷附被
告所屬嘉義分局調查核定報告表，土地登記簿謄本公告現值七二、○○○元＼平方公
尺，面積七○平方公尺，高雄市稅捐稽徵處八十四年度契稅繳款書核定契價四一一、
六○○元），足見該買賣價金三百萬元部分之系爭房地之時價，尚不止三百萬元（依
行為時遺產及贈與稅法第十條規定，時價為5,451,600元×3,000,000/5,421,900=3,0
16,433元），被告以三百萬元計徵贈與稅，於原告並無不利。又查本件外觀上有資金
回流之情形，其日期為八十四年八月十五日，尚在原告移轉系爭房地所有權與陳秀絹
（八十四年九月七日）之前，是被告認此部分之買賣價金陳秀絹並無實際支付，不合
首引法條但書之要件，洵屬正當。原告所稱其親屬間之通財之義云云，並不能供為符
合首引法條但書要件之論據。況且正因其行通財之義貸與資金，始以贈與論。本件非
以原告匯款之三百萬元為贈與，而係以系爭房地中三百萬元部分之買賣以贈與論（首
引法條前段）。是原告一再主張其間借貸三百萬元為真，不應課徵贈與稅云云，並不
足採。況查原告主張之事實，有前段不符合之情形，已如前所論述。又如原告起訴狀
先稱：其匯款三百萬元供陳秀娟還款後，至八十五年八月「六日」因向他人購地不足
四百萬元而告知陳秀絹，請陳秀絹以系爭房地向高雄市第一信用合作社抵押貸款，於
八十五年八月十三日貸得（第二頁反面），繼稱：陳秀絹申辦貸款手續繁雜，自被告
八十五年八月「二日」調查迄貸得日短短十一天，豈能完成（第三頁反面），顯不一
致。又黃金蓮係向高雄市第三信用合作社借款三百萬元，匯入陳秀絹帳戶，其資金來
源乃借貸而來，轉貸與陳秀絹，豈止於親朋間通財之義。而依其向高雄市第三信用合
作社借款之借據，載明期間至八十五年五月八日止，惟原告於八十四年八月十五日即
匯三百萬元予陳秀絹，由陳秀絹於翌日匯還黃金蓮，並由黃金蓮於同日（八十四年八
月十六日）提前償還高雄市第三信用合作社（見原處分卷附該社函附放款往來明細及
匯款委託書）。黃金蓮豈有距清償日半年以上急須三百萬元還清債務之理，又別無
證據，是原告主張因黃金蓮於八十四年八月急須收回貸與陳秀絹之三百萬元而催討，
其適用入款三百萬元，始轉貸陳秀絹應急云云，不符常情。再查以原告一再主張之不
計利息貸款給其長媳陳秀絹之情，則陳秀絹向其買受系爭房地，所提出之付款證明中
，有原告貸款之部分，無背掌理。至於以黃金蓮名義之資金來源，自八十四年五月八
日匯給陳秀絹至八十四年八月十五日原告匯款給陳秀絹轉匯還黃金蓮，短短三個月，
尚不足以否認原告之貸款作為已付買賣價金一部分之事實。況乎黃金蓮資金之貸還情
形，依原告主張，尚有不合常情處，已如前述，是不能否認以贈與論之事實。至於陳
秀絹於八十五年八月十三日貸款返還原告三百萬元，已在被告調查資金往來情形後，
且亦不能否認原告有貸款供為支付買賣價金之情形，不影響以贈與論之結果。從而被
告復查決定維持原核定課徵贈與稅，揆諸首揭規定，並無違誤。訴願、再訴願決定遞
予維持，均無不合。雖再訴願決定理由引據行為時遺產及贈與稅法第三條第一項，容
有未合，結論並無二致，仍應予維持。起訴意旨為無理由，應予駁回。
據上論理，本件原告之訴為無理由，爰依行政訴訟法施行法第二條、行政訴訟法第九
十八條第三項前段，判決如主文。
中    華    民    國     八十九      年      八      月       十        日
                    最 高 行 政 法 院 第 一 庭
                                審 判 長 法  官      黃  綠  星
                                         法  官      徐  樹  海
                                         法  官      蔡  進  田
                                         法  官      黃  璽  君
                                         法  官      廖  宏  明
右  正  本  證  明  與  原  本  無  異
                                         法院書記官  邱  彰  德
中    華    民    國     八十九      年      八      月       十一      日


司法院資訊處製作；財團法人民間司法改革基金會備份。
